【裁判字號】    89,上易,233
【裁判日期】    900307
【裁判案由】    給付土地租金
【裁判全文】
台灣高等法院民事判決  八十九年度上易字第二三三號
    上訴人即
    被上訴人  庚○○
              辛○○
              壬○○
              子○○
              癸○○
    訟代理人  葉佐煌
    即上訴人  乙○○
              甲○○
    代 理 人  蔡修帆
    即上訴人  戊○○○
    代 理 人  丁○○
    即上訴人  己○○
    被上訴人  丙○○
    代 理 人  馬俊傑
右當事人間給付土地租金事件，上訴人對於中華民國臺灣士林地方法院八十七年度訴
字第六八五號第一審判決提起上訴，本院判決如左：
    主    文
原判決關於命上訴人乙○○、甲○○、己○○、丁○○、戊○○○給付超過如附表一
、二所示，及該部分假執行之宣告，暨訴訟費用之裁判均廢棄。
右開廢棄部分，被上訴人庚○○、辛○○、壬○○、子○○、癸○○在第一審之訴及
其假執行之聲請均駁回。
上訴人乙○○、甲○○、己○○、丁○○、戊○○○其餘上訴駁回。
上訴人庚○○、辛○○、壬○○、子○○、癸○○上訴駁回。
第一審關於命乙○○、甲○○、己○○、丁○○、戊○○○負擔訴訟費用部分及第二
審訴訟費用關於乙○○、甲○○、己○○、丁○○、戊○○○上訴部分，由上訴人乙
○○、甲○○、己○○、丁○○、戊○○○負擔五分之四，餘由庚○○、辛○○、壬
○○、子○○、癸○○負擔。
第二審訴訟費用關於庚○○、辛○○、壬○○、子○○、癸○○上訴部分，由庚○○
、辛○○、壬○○、子○○、癸○○負擔。
    事    實
甲、上訴人即被上訴人庚○○、辛○○、壬○○、子○○、癸○○（以下簡稱庚○○
    等）方面：
壹、聲明：
Ａ、上訴部分
一、原判決廢棄。
二、被上訴人乙○○、甲○○應分別再給付上訴人新台幣（下同）五千七百零一元，
    及自八十七年八月七日起至返還土地之日止，按月再分別給付二百二十二元。
三、被上訴人己○○應再給付上訴人二萬四千一百零四元，及自八十七年八月七日起
    至返還土地之日止，按月再給付四百四十二元。
四、被上訴人丁○○應再給付上訴人一萬二千零五十一元，及自八十七年八月七日起
    至返還土地之日止，按月再給付二百二十二元。
五、被上訴人戊○○○應再給付上訴人六千七百二十六元，及自八十七年八月七日起
    至返還土地之日止，按月再給付二百二十二元。
六、被上訴人丙○○應再給付上訴人一千零九十一元，及自八十七年八月七日起至返
    還土地之日止，按月再給付四百四十二元。
七、願供擔保請准宣告假執行。
Ｂ、被上訴部分：未據其提出書狀答辯，故無聲明及事實可記載。
乙、被上訴人即上訴人乙○○、甲○○、己○○、丁○○、戊○○○（以下簡稱乙○
    ○等）方面：
壹、聲明：
一、原判決不利部分廢棄。
二、被上訴人在第一審之訴及假執行之聲請均駁回。
三、如受不利判決願供擔保請准免為假執行。
四、駁回上訴人庚○○、辛○○、壬○○、子○○、癸○○上訴。
貳、陳述：除與原判決記載相同者外，補稱略以：
    願意向上訴人庚○○等人購買系爭土地，不當得利金額太貴不願意給付，另原判
    決計算方式以公告地價計算，並非以申報地價計算，顯然有誤，請求儘量減少。
丙、被上訴人丙○○方面：
壹、聲明：駁回上訴人庚○○、辛○○、壬○○、子○○、癸○○上訴。
貳、陳述：除與原判決記載相同者外，補稱略以：金額已過高，不應再增加不當得利
    金額。
    理    由
壹、程序方面：
一、本件原審原告謝李卻於八十八年十一月二十五日提起上訴後，於八十九年三月十
    八日死亡，有戶籍謄本在卷可按（見本院卷第六十五頁）。而庚○○、辛○○、
    壬○○、子○○、癸○○為其繼承人，應由其等承受訴訟合先敘明。
二、又庚○○、辛○○、壬○○、子○○、癸○○受合法通知，無正當理由未於言詞
    辯論期日到場，核無民事訴訟法第三百八十六條所列各款情形，乙○○、甲○○
    、己○○、丁○○、戊○○○、丙○○聲請一造辯論而為判決，經核無不合，合
    先敘明。
貳、實體方面：
一、本件庚○○等起訴主張坐落台北市○○○○段一小段二八二號土地所有權應有部
    分十分之一係其所有，其上建有門牌台北市○○○路三四四巷十九號房屋，乙○
    ○及甲○○、己○○、丁○○及戊○○○、丙○○分別為一、二、三、四樓之所
    有人，無權占有前開土地，爰請求乙○○等及丙○○給付相當於租金之不當得利
    。（丙○○未上訴聲明不服）。
二、乙○○等及丙○○則以：庚○○之被繼承人謝李卻之前手應有同意讓房屋所有人
    無償使用土地，其等應受之拘束，不得再請求不當得利，及建物面積不足一九三
    平方公尺，尚留有空地，且願意向庚○○等人購買系爭土地，不當得利金額太貴
    不願意給付，另原判決計算方式以公告地價計算，並非以申報地價計算，顯然有
    誤，請求儘量減少。另原判決金額已過高，不應再增加不當得利金額等語資為抗
    辯。
三、查庚○○等主張坐落台北市○○○○段一小段二八二號土地所有權應有部分十分
    之一係其等被繼承人謝李卻所有，該土地上建有門牌台北市○○○路三四四巷十
    九號房屋，乙○○、甲○○於八十五年五月十三日各取得上揭房屋一樓所有權之
    二分之一，己○○於六十五年十月四日取得房屋二樓之所有權，丁○○於六十三
    年一月七日、戊○○○於八十四年十月十六日各取得三樓房屋所有權之二分之一
    ，丙○○於八十七年三月二十五日取得房屋四樓之所有權之事實，業據提出土地
    登記謄本、所有權狀、地價稅繳款書各一件、地價證明書二件、建物登記謄本、
    建築改良物平面圖謄本各四件為證，並為乙○○等人所不爭執，堪信為真實。
四、乙○○等雖辯稱庚○○等之被繼承人謝李卻之前手同意房屋所有權人無償使用台
    北市○○○○段一小段二八二號土地，故不得再向乙○○等請求不當得利云云，
    惟乙○○等對謝李卻之前手同意無償使用一節並未舉證以實其說，所辯尚難採信
    。
五、乙○○等所有之一至四樓房屋所有權面積雖僅一一四‧七八平方公尺，有建物登記
    謄本、建築改良物平面謄本之記載可按，惟謝李卻所有之前揭地號土地之面積為
    一九三平方公尺，有土地登記簿謄本及土地所有權狀可按，且經原法院至現場履
    勘結果，一樓房屋後有空地，上有水塔，只有一樓可通往空地，其他人不能進入
    ；三樓住戶陳先生稱一、二、三樓權狀只有一一四‧七八平方公尺，但蓋的範圍
    不只一一四‧七八平方公尺，四樓頂有加蓋閣樓，有勘驗筆錄一份附卷可按，足
    認乙○○等使用土地之面積不只一一四‧七八平方公尺，且房屋以外之空地包含
    水塔部分已遭一樓圍用，而乙○○、甲○○之訴訟代理人蔡修帆又稱：化糞池就
    在水塔旁邊等語，因之空地上所建水塔、化糞池既係供一至四樓住戶使用，應認
    空地亦係由一至四樓占有。故辯稱其等占有面積僅房屋權狀所載之一一四‧七八
    平方公尺，要無足採。
六、查無法律上之原因而受利益，致他人受損害者，應返還其利益。民法第一百七十
    九條定有明文。又無權占有他人之土地，依社會之通常觀念，可獲得相當於租金
    之利益（最高法院六十一年台上字第一六九五號判例可資參照）。本件乙○○等
    對其使用系爭土地有正當權源既未證明，要屬無法律上之原因，其使用土地自受
    有相當於租金之利益，並致庚○○等繼承人受有相當於租金之損害，則庚○○依
    據不當得利之法律關係，請求返還彼等所受之利益，洵屬正當。
七、次按租用基地建築房屋，其租金以不超過土地申報總價額年息百分之十為限，土
    地法第一百零五條、第九十七條規定甚明。又所謂土地之總價額，土地法施行法
    第二十五條規定，依法定地價；而法定地價，依土地法第一百四十八條規定，係
    為土地所有人依該法規定所申報之地價；在平均地權條例施行區域，係指土地所
    有人，於地政機關舉辦規定地價或重新規定地價時，其公告申報地價期間，自行
    申報之地價者；而未於該期間申報者，則以公告地價百分之八十，為其申報地價
    （平均地權條例第十六條）。是則本件土地之法定地價，亦即申報地價，應為公
    告地價之百分之八十，而系爭地價證明書，本件土地之法定地價即申報地價之計
    算應詳如原審附表一所列。另經原法院履勘現場之結果，房屋為四層樓建築，一
    樓出租經營布店，二至四樓為住家。房屋位於南京西路三四四巷，該巷與延平北
    路平行，兩邊巷尾分別與天水路及南京西路相交，三四四巷兩旁有停車，路中可
    容雙向車輛通行，巷子兩側一樓有許多店面，靠南京西路巷口有一法主公廟，延
    平北路上有許多商家，有勘驗筆錄可按（見原審卷第一八七頁背面）。故本院審
    酌土地之位置，工商業繁榮程度，承租人利用基地之經濟價值及所受利益等因素
    ，認前開土地租金以法定地價即申報地價年息百分之六計算為相當，詳如附表所
    示之計算式。庚○○等之被繼承人謝李卻上訴請求以百分之十計算，故乙○○等
    應再給付如聲明所載金額為無理由，不應准許。乙○○等人上訴請求再減少百分
    比亦無理由，不應准許，惟原判決計算錯誤，應廢棄改判。
八、據上論結，庚○○等請求乙○○、甲○○、戊○○○、丙○○給付自占有時起至
    八十七年八月六日止，己○○、丁○○給付起訴狀繕本送達之日即八十七年八月
    六日前五年相當於租金之不當得利，及乙○○等及丙○○給付自起訴狀繕本翌日
    起（乙○○等自八十七年八月七日，丙○○自八十七年八月十二日起）按月給付
    相當於租金之不當得利（詳如計算式，丙○○部分未據伊上訴聲明不服。）為有
    理由，應予准許，超過部分於法不合不應准許，其等請求再增加給付金額為無理
    由，不應准許，原審就不應准許部分為敗訴之判決及駁回其假執行之聲請並無不
    合，上訴意旨指摘原判決不當求予廢棄改判，為無理由，應予駁回。另乙○○等
    人上訴部分，原審就超過上開應准許部分，為上訴人敗訴之判決，並為假執行之
    宣告，自有未洽。上訴意旨指摘原判決不當，求予廢棄改判，為有理由。至於上
    開應准許部分，原審判命乙○○等人給付並為假執行之宣告，核無違誤，上訴意
    旨仍執陳詞，指摘原裁定不當求予廢棄，為無理由，應駁回上訴。
九、本案事證已臻明確，兩造其餘主張陳述及所提之證據，均不影響本院上開論斷，
    毋庸再予審酌，附此敘明。
十、據上論結，本件庚○○等上訴為無理由，乙○○等人上訴為一部有理由，一部無
    理由，依民事訴訟法第四百六十三條、第三百八十五條第一項前段、第七十八條
    、七十九條但書、第四百四十九條第一項、第四百五十條判決如主文。
中      華      民      國    九十      年      三      月      廿七    日
                              民事第十五庭
                                  審判長法  官  陳  昆  煇
                                        法  官  吳  光  釗
                                        法  官  李  錦  美
右正本係照原本作成。
不得上訴。
中      華      民      國    九十      年      三      月    二十八    日
                                        書記官  明  祖  全
┌──────────────┬───────────┬─────────┐
│ 公    告     時     間     │  公   告   地   價   │ 法定地價即申報地 │
│                            │   （每平方公尺）     │ 價（每平方公尺） │
├──────────────┼───────────┼─────────┤
│    八十年七月              │  五萬一千七百五十元  │  四萬一千四百元  │
│                            │                      │                  │
├──────────────┼───────────┼─────────┤
│    八十三年七月            │  五萬五千零三元      │ 四萬四千零二元   │
│                            │                      │                  │
├──────────────┼───────────┼─────────┤
│    八十六年七月            │  同          右      │ 同          右   │
│                            │                      │                  │
└──────────────┴───────────┴─────────┘
附表一：八十七年八月六日之前相當於租金之不當得利（占有面積均為一九三平
          方公尺，共四層樓，謝李卻土地所有權應有部分為十分之一）
  (一)乙○○、甲○○（一樓房屋所有權各二分之一）：
    各自八十五年五月十三日起至八十七年八月六日止，共二年又八十六日
    44002×193×6％×(2＋86/365)×1/4×1/2×1/10＝14239
  (二)己○○（二樓房屋所有權全部）
    自八十二年八月七日起至八十三年六月三十日止，共三二八日
    41400×193×6％×328/365×1/4×1/10＝10770
    自八十三年七月一日起至八十七年八月六日止，共四年又三十七日
    44002×193×6％×(4＋37/365)×1/4×1/10＝52246
    以上共計63016
  (三)丁○○（三樓房屋所有權二分之一）
    自八十二年八月七日起至八十三年六月三十日止，共三二八日
    41400×193×6％×328/365×1/4×1/2×1/10＝5386
    自八十三年七月一日起至八十七年八月六日止，共四年又三十七日
    44002×193×6％×(4＋37/365)×1/4×1/2×1/10＝26123
    以上共計31509
  (四)戊○○○（三樓房屋所有權二分之一）
    八十四年十月十六日起至八十七年八月六日止，共二年又二九五日
    44002×193×6％×(2 + 295/365)×1/4×1/2×1/10＝17886
附表二：起訴狀繕本送達之翌日起每月相當於租金之不當得利（占有面積均為一九
         三平方公尺）
  (一)乙○○、甲○○（一樓房屋所有權各二分之一）：
    44002×193×6％×1/4×1/2×1/10×1/12＝530
  (二)己○○（二樓房屋所有權全部）
    44002×193×6％×1/4×1/10×1/12＝1062
  (三)丁○○、戊○○○（各有三樓房屋所有權二分之一）
    44002×193×6％×1/4×1/2×1/10×1/12＝530


司法院資訊處製作；財團法人民間司法改革基金會備份。
